臺灣高雄地方法院刑事判決　　　　　　　95年度訴字第2108號
公　訴　人　臺灣高雄地方法院檢察署檢察官
被　　　告　丙○○○
選任辯護人　楊譜諺律師
上列被告因偽造文書等案件，經檢察官提起公訴（94年度偵緝字
第899 號），本院判決如下：
    主  文
丙○○○連續行使偽造私文書，足以生損害於他人，處有期徒刑
貳年陸月。
    事  實
一、丙○○○原住高雄縣橋頭鄉○○路27號，自民國83年3 月15
    日起，陸續邀集會員成立如附表編號1 至10所示之互助會，
    均採內標方式，有乙○○○、甲○○○、庚○○、丁○○○
    、辛○○等鄰居親友多人參加，參加情形如下：（一）乙○○○以其子女邱瓊蓉、邱靖雅、邱士峰名義參加附表編號1
    互助會共3 會，以其經營之「晉榮」機車行名義參加附表編
    號3 互助會2 會、附表編號4 互助會1 會、附表編號5 互助
    會2 會、附表編號6 互助會2 會、附表編號9 互助會2 會、
    附表編號10互助會1 會；（二）甲○○○以其自己名義參加
    附表編號2 互助會1 會、編號4 互助會2 會、編號5 互助會
    2 會、編號6 互助會2 會、編號7 互助會2 會、編號8 互助
    會1 會、編號9 互助會2 會；（三）庚○○以其自己名義參
    加附表編號2 互助會1 會、編號4 互助會2 會、編號6 互助
    會2 會、編號8 互助會2 會、編號9 互助會1 會；（四）丁○○○以其自己名義參加附表編號2 互助會1 會、編號4 互
    助會1 會、編號10互助會1 會；（五）辛○○以其自己名義
    參加編號8 互助會1 會。詎丙○○○竟意圖為自己不法之所
    有，基於概括之犯意，利用上述會員未到場投標之機會，未
    經同意，連續冒用如附表所示被冒標會員之名義，在標單上
    偽造彼等之署押及書寫數字，依特約或習慣足以辨識即為該
    會員以該數字為標息而參與投標之用意（各次標息如附表所
    示），偽造標單完成後，即於附表所示開標時間持以競標而
    行使之（標單均已滅失），足以生損害於各該被冒標之活會
    會員，得標後再向當次尚屬活會之員員佯稱是該名被冒標會
    員得標（對於被冒標會員則佯稱是其他人得標）而收取會款
    ，使活會會員不疑有詐而支付會款，各次冒標所詐取之金額
    如附表所示，總計詐得新臺幣（下同）5,912,900 元。又丙○○○承前詐欺之概括犯意，意圖為自己不法之所有，明知
    自己資金已無力周轉，仍邀集會員成立如附表編號11之互助
    會，並於86年4 月20日開始之首會（首會由會首取得會款，
    不扣除標息，且首會算2 會），向其餘38名活會會員騙取會
    款共計380,000 元（計算式：5,000 ×2 ×38＝380,000）
    ，與前開詐得會款合計共6,292,900 元。旋即於86年4 月30
    日止會而藏匿無蹤，經各會員察覺有異相互探詢而查悉上情
    。
二、案經己○○、乙○○○、甲○○○、陳蔡錦秀、庚○○、丁○○○、辛○○訴請臺灣高雄地方法院檢察署檢察官偵查起
    訴。
    理  由
一、證據能力之說明：
（一）告訴狀所提出如附表編號1 至12所示互助會之會單各1 紙
      ，其中關於被告自己製作之互助會內容說明以及會員名字
      部分，並非被告以外之人於審判外之書面陳述，尚無傳聞
      法則之適用，應具有證據之適格。至於會員名字後方之數
      字及金額，乃被告以外之人於審判外之書面陳述，而其中
      編號1 、2 、3 、4 、7 、8 、11部分，證人甲○○○證
      稱為其所記載及提供，此部分書面內容業已藉由其於本院
      審判中到庭作證，而成為其證述內容之一部分，尚無將此
      書面陳述單獨作為證據之必要（然本院為行文方便，以下
      引用此部分內容時，仍稱其為會單）；另編號5 、6 、9
      、10、12會單之數字及金額，無從認定是由何人所製作，
      此部分尚不得作為證據。又證人庚○○、丁○○○於本院
      審判中所提出之互助會簿，其書面內容亦已藉由證人於本
      院審判中到庭作證而成為其證述內容之一部分（然本院為
      行文方便，以下引用此部分內容時，仍稱其為互助會簿）
      。
（二）證人庚○○、丁○○○、甲○○○、乙○○○、辛○○、
      己○○、陳蔡錦秀於偵訊中所為陳述（包括言詞及書面）
      ，應具結而未具結，依刑事訴訟法第158 條之3 規定，不
      得作為證據。至於本件所引其他審判外之書面事證部分，
      檢察官、被告及辯護人均知為審判外之書面事證，且均同
      意或無異議作為證據，本院審酌其取證之過程並無瑕疵，
      且與本案具有關連性，未見有何不適當之情形，是依刑事
      訴訟法第159 條之5 得為證據，合先敘明。
二、事實之認定：
（一）冒名標會進而詐取會款部分：
  １、被告並不否認其擔任會首邀集如附表編號1 至10所示之10
      組互助會，均採內標方式，且均有如期開標，直至86年4
      月30日止會，其中各組互助會尚未完成開標之會數分別為
      ：2 會、2 會、2 會、18會、9 會、12會、10會、21會、
      31會、27會等事實，證人甲○○○於本院審判中亦證稱：
      直至86年4 月份被告均有開標等語，此外復有該10組互助
      會之會單（不含會員名字後方之數字與金額部分）在卷可
      參（94年12月14日偵訊中經檢察官提示該10組會單訊之被
      告，亦表示認同而無意見）。
  ２、證人乙○○○、甲○○○、庚○○、丁○○○、辛○○有
      參加被告所邀集編號1 至10之互助會，參加情形如前開事
      實欄所載，且於編號1 至10之互助會止會時，均屬活會而
      尚未得標之事實，業經彼等於本院審判中證述歷歷。而被
      告於94年12月14日偵訊中承認「我有用告訴人名義去標會
      ，並未爭（徵）得告訴人同意標會」之事實有用告訴人名
      義標會但並未徵得同意之事實，另於本院準備程序中僅爭
      執其有無以己○○名義冒標會款以及有無於附表編號12之
      互助會中以丁○○○名義冒標會款之部分（此等部分均不
      在論罪科刑範圍內，詳後理由四、所述），對於附表編號
      1 至10之互助會中以乙○○○、甲○○○、庚○○、丁○○○、辛○○名義冒標會款之事實則並不爭執，此一基礎
      事實應可認定。至於辯護意旨嗣後為被告否認其有何冒標
      之事實，則尚非可採。
  ３、再應審究者，乃被告於附表編號1 至10之互助會中冒標之
      情形究竟如何。按民間互助會除有特別約定外，均僅係會
      首與各會員間成立契約關係，不論何人得標，會首對於已
      領取會款之會員（即一般所謂死會），均得請求給付該次
      應繳會款（即死會會款），是會首冒標，其詐標之對象應
      僅限於尚未得標之會員（即一般所稱活會會員），而非全
      體會員（包括死會、活會）均屬詐欺之被害人，不得以此
      為詐欺金額計算之依據，最高法院76年度臺上字第4989號
      判決業已明揭其旨。茲就各組互助會分別論述如下（因編
      號5 之互助會需藉助其他互助會之計算結果加以認定，故
      置於最後論述）：
   （1）就編號1 之互助會，有證據可資認定遭冒標活會會員為
        乙○○○以其子女邱瓊蓉、邱靖雅、邱士峰名義所參加
        之3 會，但被告冒標之確實時間不詳，依前所述此組會
        共有34會，中止時尚有2 會未開標，則依罪疑唯輕原則
        ，最有利於被告之認定方式，係以止會前最後3 會亦即
        第30會至第32會為計算基礎（此3 會之活會會員最少）
        。至於標息，依證人甲○○○所提出該組會單所載（證
        人甲○○○於本院審判中已證稱該會單為其所提出，且
        會單上所載歷次標息為其所記載，其得知每月標息之方
        式，如果沒去標會就問會首，會首會來收錢等語，則應
        認其記載之標息具有相當之可信度，如無其他事證足以
        推翻，則可以此作為標息之認定基礎），分別為「1?00
        」（印刷不清，依有利於被告之認定為1,000 元）、「
        1200」、「120 」（因「0 」之右側有裁剪折疊之痕跡
        ，合理推認原先應係記載為1,200 元而末尾之「0 」數
        字遭到遮蓋）。以此基礎計算被告詐騙所得之金額如附
        表編號1 所示。
   （2）就編號2 之互助會，有證據可資認定遭冒標活會會員為
        甲○○○、庚○○、丁○○○所參加各1 會共計3 會，
        但被告冒標之確實時間不詳，依前所述此組會共有34會
        ，中止時尚有2 會未開標，則依罪疑唯輕原則，最有利
        於被告之認定方式，係以止會前最後3 會亦即第30會至
        第32會為計算基礎（此3 會之活會會員最少）。至於標
        息，綜觀甲○○○所提出該組會之會單、庚○○所提出
        之互助會簿以及丁○○○所提出之互助會簿，關於該3
        次會之標息記載未盡一致，則依最有利於被告之認定，
        應分別選取各次記載標息最高者亦即2,300 元、2,600
        元、2,800 元作為計算基礎，計算詐騙金額如附表編號
        2 所示。
   （3）就編號3 之互助會，有證據可資認定遭冒標活會會員為
        乙○○○以其經營之「晉榮」機車行所參加之2 會，但
        被告冒標之確實時間不詳，而此組會共有34會，被告不
        否認中止時尚有2 會未開標，此與被告所自稱止會時間
        為86年4 月30日吻合（至於依甲○○○所提出該組會單
        ，應於86年5 月5 日召開之第33會欄位雖亦有記載標息
        ，但此與現有其他事證不合，爰不作為認定之基礎），
        則依罪疑唯輕原則，最有利於被告之認定方式，係以止
        會前最後2 會亦即第31會至第32會為計算基礎（此2 會
        之活會會員最少）。至於標息，依證人甲○○○所提出
        該組會單所載分別為2,300 元、2,400 元，以此基礎計
        算被告詐騙所得之金額如附表編號3 所示。
   （4）就編號4 之互助會，有證據可資認定遭冒標活會會員為
        甲○○○之2 會、庚○○之2 會、丁○○○之1 會以及
        乙○○○以「晉榮」機車行名義參加之1 會共計6 會，
        但被告冒標之確實時間不詳，依前所述此組會共有43會
        ，中止時尚有18會未開標，則依罪疑唯輕原則，最有利
        於被告之認定方式，係以止會前最後6 會亦即第20會至
        第25會為計算基礎（此6 會之活會會員最少）。至於標
        息，綜觀甲○○○所提出該組會之會單、庚○○所提出
        之互助會簿以及丁○○○所提出之互助會簿，關於該3
        次會之標息記載未盡一致，則依最有利於被告之認定，
        應分別選取標息最高者亦即2,200 元、2,200 元、2,60
        0 元、2,800 元、2,700 元、3,600 元作為計算基礎，
        計算詐騙金額如附表編號4 所示。
   （5）就編號6 之互助會，有證據可資認定遭冒標活會會員為
        甲○○○之2 會、庚○○之2 會以及乙○○○以「晉榮
        」機車行參加之2 會共計6 會，但被告冒標之確實時間
        不詳，依前所述此組會共有34會，中止時尚有12會未開
        標，則依罪疑唯輕原則，最有利於被告之認定方式，係
        以止會前最後6 會亦即第17會至第22會為計算基礎（此
        6 會之活會會員最少）。至於標息，依證人庚○○於本
        院審判中所提出該組互助會簿所載（其記載之標息應有
        相當之可信度，如無其他事證足以推翻，則可以此作為
        標息之認定基礎），分別為2,100 元、2,200 元、2,20
        0 元、2,300 元、2,400 元、2,400 元，以此基礎計算
        被告詐騙所得之金額如附表編號6 所示。
   （6）就編號7 之互助會，有證據可資認定遭冒標活會會員為
        甲○○○之2 會，但被告冒標之確實時間不詳，依前所
        述此組會共有31會，中止時尚有10會未開標，則依罪疑
        唯輕原則，最有利於被告之認定方式，係以止會前最後
        2 會亦即第20會、第21會為計算基礎（此2 會之活會會
        員最少）。至於標息，依證人甲○○○所提出該組會單
        所載，第20會之標息為5,500 元，第21會之標息為未記
        載，依罪疑唯輕原則，本院依該組會單各次標息中金額
        最高者亦即5,500 元作為認定第21會之標息，以此基礎
        計算被告詐騙所得之金額如附表編號7 所示。
   （7）就編號8 之互助會，有證據可資認定遭冒標活會會員為
        甲○○○之1 會、庚○○之2 會以及辛○○之1 會共計
        4 會，但被告冒標之確實時間不詳，依前所述此組會共
        有32會，中止時尚有21會未開標，則依罪疑唯輕原則，
        最有利於被告之認定方式，係以止會前最後2 會亦即第
        8 會至第11會為計算基礎（此4 會之活會會員最少）。
        至於標息，依證人甲○○○所提出該組會單所載分別為
        1,900 元、1,900 元、2,100 元、2,300 元，以此基礎
        計算被告詐騙所得之金額如附表編號7 所示。
   （8）就編號9 之互助會，有證據可資認定遭冒標活會會員為
        甲○○○之2 會、庚○○之1 會以及乙○○○以「晉榮
        」機車行參加之2 會共計5 會，但被告冒標之確實時間
        不詳，依前所述此組會共有39會，被告亦不否認中止時
        尚有31會未開標，雖然依庚○○所提出之互助會簿則是
        至第10會次以後始中止，亦即僅有30會未開標，但此與
        被告止會時間96年4 月30日有所扞格，不無誤載之可能
        ，是仍應認此組會尚有31會未開標，並將被告冒標之時
        間認定為止會前最後5 會亦即第4 會至第8 會對其最為
        有利（此5 會之活會會員最少）。至於標息，依證人庚○○所提出該組互助會簿所載分別為2,300 元、2,300
        元、2,300 元、2,300 元、2,200 元，以此基礎計算被
        告詐騙所得之金額如附表編號9 所示。
   （9）就編號10之互助會，有證據可資認定遭冒標活會會員為
        丁○○○之1 會以及乙○○○以「晉榮」機車行參加之
        1 會共計2 會，但被告冒標之確實時間不詳，依前所述
        此組會共有31會，中止時尚有27會未開標，則依罪疑唯
        輕原則，最有利於被告之認定方式，係以止會前最後2
        會亦即第3 會、第4 會為計算基礎（此2 會之活會會員
        最少）。至於標息，依證人丁○○○於本院審判中所提
        出該組互助會簿所載（其記載之標息應有相當之可信度
        ，如無其他事證足以推翻，則可以此作為標息之認定基
        礎），分別為3,800 元、4,200 元，以此基礎計算被告
        詐騙所得之金額如附表編號10所示。
  （10）就編號5 之互助會，有證據可資認定遭冒標活會會員為
        甲○○○之2 會以及乙○○○以「晉榮」機車行參加之
        2 會共計4 會，但被告冒標之確實時間不詳，依前所述
        此組會共有39會，中止時尚有9 會未開標，則依罪疑唯
        輕原則，最有利於被告之認定方式，係以止會前最後4
        會亦即第27會至第30會為計算基礎（此4 會之活會會員
        最少）。至於本組互助會之標息尚乏直接資料可資參酌
        ，依罪疑唯輕原則，本院將其他會金同為10,000元之互
        助會中，擇取標息之最高金額亦即3,600 元作為計算之
        基礎，計算被告詐騙所得之金額如附表編號5 所示。
  ４、被告有在附表編號1 至10之互助會中冒用其他會員名義標
      會進而收取會款之事實，已如前述。而就開標當時使用標
      單之情形，被告於94年4 月28日偵訊中自稱：開標大部分
      要寫標單，標單記載姓名及標息等語，另證人丁○○○於
      本院審判中證稱：伊自己標的時候都有寫名字及金額交給
      被告等語，證人辛○○於本院審判中亦證稱：開標時曾經
      去過1 、2 次，要寫標單，上面有姓名及金額等語。由此
      觀之，足見被告於冒用他人名義標會時，應有在標單上偽
      造被冒標會員之名字及標息金額，再持以競標而行使甚明
      。從而，被告偽造標單持以競標，得標後再向活會會員詐
      收會款之事實，應堪認定。
（二）起會詐欺部分：
      被告並不否認有邀集會員成立如附表編號11所示互助會之
      事實，復有該組會之會單（不含會員名字後方之數字與金
      額部分）在卷可參（94年12月14日偵訊中經檢察官提示該
      組會單訊之被告，亦表示認同而無意見）。被告雖辯稱因
      遭他人倒債及生意往來周轉不靈而倒會，並非蓄意詐騙等
      語。然而，該會係於86年4 月20日開始進行，首會之會款
      由會首取得，不扣除標息，且首會算2 會，然於首會進行
      短短10日後之86年4 月30日，被告甫取得鉅額會款即告倒
      會而不知去向，顯見被告邀集此互助會進而收取會款時，
      經濟狀況之周轉應已甚為困難，被告明知於此，卻仍邀集
      互助會收取會款，顯有詐欺之犯意及不法所有之意圖甚明
      。被告雖提出支票、本票影本、他項權利證明書、本院民
      事執行處函文、切結書、土地建築物改良物抵押權設定契
      約書之影本，以證明其係因於83年間借款予蘇慧君而導致
      周轉不靈，然而，被告所述借款之事縱使為真，其借款予
      他人距離嗣後倒會之間，已相隔2 、3 年之久，衡情借款
      之事應不至於在86年4 月20日首會進行後短短10日內，突
      然使被告之經濟狀況產生巨大惡化，進而導致被告突然倒
      會，是其所辯尚非可採，被告此部分之犯行應堪認定。
（三）綜上所述，本件事證明確，被告犯行應堪認定。
三、論罪與科刑：
（一）按行為後法律有變更者，適用行為時之法律，但行為後之
      法律有利於行為人者，適用最有利於行為人之法律，刑法
      第2 條第1 項定有明文。茲將本件新、舊法比較適用問題
      分述如下：1 、就被告所犯詐欺取財罪之罰金刑而言，95
      年6 月14日修正公布之刑法施行法第1 條之1 將其貨幣單
      位及提高額度另作規定，取代原罰金罰鍰提高標準條例第
      1 條前段規定之適用，換算數額結果與舊法固然並無不同
      ，然刑法於95年7 月1 日修正施行前之第33條第5 款原規
      定罰金刑為銀元1 元以上，亦即新臺幣3 元以上，修正後
      該條款則將罰金刑提高為新臺幣1,000 元以上，並以百元
      計算之，核諸刑法第35條所規定刑之輕重比較標準，詐欺
      取財罪之刑度應以行為時之法律規定較有利於被告。又就
      該罪罰金刑之加重，依修正後刑法第67條規定，其最高度
      及最低度同加重之，與修正前刑法第68條所定僅加重其最
      高度加以比較，亦以修正前之規定較有利於被告。２、被
      告行為後，於95年7 月1 日修正施行之新刑法，業已刪除
      第56條關於連續犯之規定，此刪除雖非犯罪構成要件之變
      更，但已影響行為人刑罰之法律效果，自屬法律有變更，
      而被告於舊法時期所為數次行使偽造準私文書犯行及詐欺
      取財犯行，如依修正前之連續犯規定分別論以一罪，僅得
      加重其刑至2 分之1 ，倘依新法則應數罪分別論斷而併罰
      ，其刑度較依連續犯規定論以一罪之結果為重，是以舊法
      對被告較有利。３、95年7 月1 日修正施行之刑法亦刪除
      第55條關於牽連犯之規定，而被告所犯行使偽造準私文書
      罪及詐欺取財罪間，具有方法、目的之牽連犯關係，依修
      正前即行為時之規定，應從一重之行使偽造準私文書罪處
      斷，依修正後之規定則應二罪分論併罰，比較結果以修正
      前之舊法較有利於被告。經綜合比較結果，被告行為後之
      法律並無較有利於被告之情形，是依刑法第2 條第1 項前
      段規定，自應適用95年7 月1 日修正施行前之刑法論處。
（二）按我國民間互助會，係由會首招募會員參加所組成，每於
      標會時，通常由欲標取會款之會員，在空白紙條上，或僅
      書立其姓名、綽號及數字者，甚或只書寫數字而未書立其
      姓名、綽號，另以上開言詞等方法表示係何會員所出具者
      ，則依習慣或特約均足以辨明係該會員以所書數字為標息
      金額參加競標之標單，自應以私文書論，最高法院89年度
      臺上字第1319號判決意旨可資參照。本件被告於標單上偽
      造活會會員姓名及標息而參與競標，該標單係足以表示競
      標者以該標息競標之一定用意之準私文書，被告進而持以
      參與競標而行使之，以此方式連續冒用數活會會員名義得
      標，進而詐取當次尚屬活會會員之會款，核其所為，係犯
      刑法第216 條、第220 條第1 項、第210 條之行使偽造準
      私文書罪及第339 條第1 項之詐欺取財罪。另被告明知無
      資力，仍邀集會員成立附表編號11所示互助會，並於首會
      向其餘會員收取會款部分，亦係犯刑法第339 條第1 項之
      詐欺取財罪。被告偽造署押為偽造準私文書部分行為，又
      偽造準私文書後持以行使，其偽造之低度行為應為行使之
      高度行為所吸收，均不另論罪。被告以1 次冒標行為同時
      使多數活會會員受騙繳交會款，以及於附表編號11所示互
      助會之首會中詐向其他會員收取會款，均為一行為觸犯數
      罪名之同種想像競合犯，應以一罪論。又被告先後多次行
      使偽造準私文書及詐欺取財犯行，均時間緊接，手法相同
      ，觸犯構成要件相同之罪名，顯係基於概括犯意反覆為之
      ，均為連續犯，應依刑法修正前第56條規定論以一行使偽
      造準私文書罪以及一詐欺取財罪。又被告所犯上開二罪間
      ，有方法、目的之牽連犯關係，應依刑法修正前第55條規
      定從一較重之行使偽造準私文書罪處斷。茲審酌被告身為
      會首，受會員之委託而未盡其職責，多次冒用其他會員名
      義競標而詐取會款，且明知已無資力而仍起會收取會款，
      詐騙金額合計高達6,292,900 元，使諸多會員基於信任而
      支付之血汗錢成為泡影，且被告倒會迄今已逾10年之久，
      卻仍未見其具體有效賠償會員損失之成果，誠無悔悟之心
      意，犯後態度不佳，以及犯罪之手段、所生損害等一切情
      狀，量處如主文所示之刑，以資懲儆。又本件宣告刑已逾
      1 年6 月，且其中具有裁判上一罪關係之一部即詐欺取財
      罪為中華民國96年罪犯減刑條例第3 條所定不予減刑之罪
      ，則據以處罰之他罪即行使偽造準私文書罪，亦應不予減
      刑，司法院院解字第3454號、第3661號及法院辦理96年減
      刑案件應行注意事項第10點規定綦詳，是本件尚無從適用
      該條例予以減刑之餘地，附此敘明。末查被告偽造之標單
      （包括其上之署押）並未扣案，參以事隔久遠，衡情被告
      應不會特別保存此等標單，依其情形可認業已滅失而不存
      在，是不予宣告沒收。
四、不另諭知無罪部分：
（一）公訴意旨另認：被告明知已無資力，竟謀以會養會方式獲
      取資金而意圖為自己不法所有，並基於概括犯意，自83年
      3 月15日起招募如附表所示之互助會共12會。其中己○○
      以其本人及配偶謝吉輝名義，參加編號1 之互助會2 會、
      編號2 之互助會2 會、編號3 之互助會2 會、編號4 之互
      助會2 會，另以謝吉輝名義參加編號10之互助會1 會、編
      號12之互助會1 會；乙○○○以其子邱士峰及「晉榮」名
      義參加編號11之互助會4 會；甲○○○以其自己名義參加
      編號11之互助會1 會；陳蔡錦秀（已死亡）以其自己及兒
      子陳金川名義參加編號1 之互助會2 會、以其自己名義參
      加編號2 之互助會1 會、編號3 之互助會1 會、編號4 之
      互助會1 會、編號8 之互助會1 會、編號11之互助會2 會
      ；庚○○以其自己名義參加編號11之互助會2 會；丁○○○以其自己名義參加1 編號12之互助會1 會。上開會員所
      參加之會均未得標取得會款，詎被告竟利用其會員常未到
      場投標之機會，連續多次冒用己○○、乙○○○、甲○○○、陳蔡錦秀、庚○○、丁○○○等會員名義填寫標單、
      標取會款，得款供己花用，嗣於86年4 月30日舉家他遷、
      逃匿不知去向。因認被告涉犯行使偽造準私文書及詐欺取
      財罪嫌等情。經查：
（二）關於冒名標取會款部分：
  １、公訴意旨所稱被告冒用己○○名義標取會款部分，為被告
      所否認，辯稱是向己○○借標，經查此部分事實尚乏己○○之證述以資認定，檢察官亦未提出其他積極證據以證明
      己○○有遭冒標之情事，尚難認定。
  ２、就陳蔡錦秀遭冒名標取會款部分，被告雖於94年12月14日
      偵訊中坦承「我有用告訴人名義去標會，並未爭（徵）得
      告訴人同意標會」之事實，另於本院準備程序中對於陳蔡
      錦秀遭其冒標之事實亦不爭執，然按被告或共犯之自白，
      不得作為有罪判決之唯一證據，仍應調查其他必要之證據
      ，以察其是否與事實相符，刑事訴訟法第156 條第2 項定
      有明文，是被告或共犯雖經自白，仍應調查其他必要之證
      據，以察其是否與事實相符，立法目的乃欲以補強證據擔
      保自白之真實性，亦即以補強證據之存在，藉之限制自白
      在證據上之價值，而所謂補強證據，則指除該自白本身外
      ，其他足資以證明自白之犯罪事實確具有相當程度真實性
      之證據而言，雖其所補強者，非以事實之全部為必要，但
      亦須因補強證據與自白之相互利用，而足使犯罪事實獲得
      確信者，始足當之，最高法院93年度臺上字第4221號判決
      意旨可資參照。經查此部分之犯罪事實，尚乏陳蔡錦秀之
      證述以資認定，檢察官亦未提出其他足資補強被告自白之
      證據，亦難以認定。
  ３、就乙○○○、甲○○○、庚○○於附表編號11之互助會中
      遭冒名標取會款之事實，經查此組互助會甫於86年4 月20
      日之首會進行後（由被告得款），即宣告倒會，已如前述
      ，其他會員自無遭到冒標之問題，此部分犯罪事實尚嫌無
      據。另公訴意旨稱丁○○○於附表編號12之互助會中遭冒
      名標取會款一節，被告辯稱：該組互助會業已全部結束，
      伊並未冒標丁○○○所參加之會等語，而證人丁○○○於
      本院審判中證稱：伊在該組尾會中應收820,000 元，被告
      僅支付420,000 元，其餘400,000 元開票沒有兌現等語。
      經查互助會之尾會本即毋庸進行標會，即逕由最後1 名活
      會會員取得會款，復無其他證據足認丁○○○在先前開標
      之諸會中有遭到冒標情事，自無從認其於編號12之互助會
      中有遭到冒標之情事。
（三）關於起會詐欺部分：
      至於公訴意旨認被告明知已無資力，竟謀以會養會方式獲
      取資金而意圖為自己不法所有，並基於概括犯意，自83年
      3 月15日起招募如附表所示之互助會共12會一節，被告固
      不否認有邀集成立該等互助會之事實，然辯稱是因遭他人
      倒債及生意往來周轉不靈而倒會，並非蓄意詐騙等語。經
      查，除前開論罪科刑之編號11互助會是甫成立之後旋即倒
      會以外，其他互助會均已進行多次標取會款之程序，業如
      前述，而互助會成立之後復行倒會之可能原因甚多，參以
      證人乙○○○於本院審判中證稱：從2 、30年前被告就在
      做會首，早期伊也有得標過等語，是尚難僅憑嗣後倒會之
      事實，即遽認被告於邀集互助會之初，即有詐欺之犯意及
      不法所有之意圖，是此部分犯罪事實亦難認定。
（四）綜上所述，公訴意旨所指此部分犯罪事實，尚無積極證據
      足資證明，原應諭知無罪，然公訴意旨認此部分與前開論
      罪科刑部分有裁判上一罪關係，爰不另為無罪之諭知。
據上論斷，應依刑事訴訟法第299 條第1 項前段，刑法第2 條第
1 項前段、修正前第56條、第210 條、第216 條、第220 條第1
項、第339 條第1 項、修正前第55條，罰金罰鍰提高標準條例第
1 條前段，判決如主文。
本案經檢察官戊○○到庭執行職務。
中　　華　　民　　國　　96　　年　　7 　  月　　31  　日
                  鳳山刑事第二庭  審判長法　官    黃建榮
                                        法  官    李嘉益
                                        法  官    譚德周
以上正本證明與原本無異。
如不服本判決應於收受本判決後10日內向本院提出上訴書狀，並
應敘述具體理由，如未敘述上訴理由者，應於上訴期間屆滿後20
日內補提理由書狀於本院（均須按他造當事人之人數附繕本）「
切勿逕送上級法院」。
中　　華　　民　　國　　96　　年　　8 　　月　　3 　　日
　　　　　　　　　　　　　　　　　      書記官    林雅婷
附錄法條：
刑法第210 條
偽造、變造私文書，足以生損害於公眾或他人者，處5 年以下有
期徒刑。
刑法第216 條
行使第210 條至第215 條之文書者，依偽造、變造文書或登載不
實事項或使登載不實事項之規定處斷。
刑法第220 條第1 項
在紙上或物品上之文字、符號、圖畫、照像，依習慣或特約，足
以為表示其用意之證明者，關於本章及本章以外各罪，以文書論
。
刑法第339 條第1 項
意圖為自己或第三人不法之所有，以詐術使人將本人或第三人之
物交付者，處5 年以下有期徒刑、拘役或科或併科1 千元以下罰
金。
附  表：
┌─┬───────────┬─────┬──────┬───┬─────────┐
│編│互助會內容（金額單位為│被冒標會員│  冒標日期  │標息（│詐得金額（新臺幣，│
│號│新臺幣）              │          │            │新臺幣│元）（計算式為：（│
│  │                      │          │            │，元）│會金－標息）×該次│
│  │                      │          │            │      │尚屬活會之會員人數│
│  │                      │          │            │      │）                │
├─┼───────────┼─────┼──────┼───┼─────────┤
│1 │83年9 月20日起至86年6 │邱瓊蓉、邱│84年2月20日 │1,000 │（5,000 －1,000） │
│  │月20日止，共34會，每月│靖雅、邱士│（第30會次）│      │×5 ＝20,000      │
│  │20日標會，會金5,000元 │峰為此3 會│            │      │                  │
│  │                      │次遭冒標會│            │      │                  │
│  │                      │員，但不能│            │      │                  │
│  │                      │確定何次為│            │      │                  │
│  │                      │何人遭冒標│            │      │                  │
│  │                      ├─────┼──────┼───┼─────────┤
│  │                      │同上      │84年3 月20日│1,200 │（5,000 －1,200） │
│  │                      │          │（第31會次）│      │×5 ＝19,000      │
│  │                      ├─────┼──────┼───┼─────────┤
│  │                      │同上      │84年4 月20日│1,200 │（5,000 －1,200） │
│  │                      │          │（第32會次）│      │×5 ＝19,000      │
├─┼───────────┼─────┼──────┼───┼─────────┤
│2 │84年1 月5 日起至86年6 │甲○○○、│86年2 月5 日│2,300 │（10,000－2,300） │
│  │月5 日止，每半年加1 會│庚○○、洪│（第30會次）│      │×5 ＝38,500      │
│  │，共34會，每月5 日標會│林璧鳳為此│            │      │                  │
│  │，會金10,000元        │3 次遭冒標│            │      │                  │
│  │                      │會員，但不│            │      │                  │
│  │                      │能確定何次│            │      │                  │
│  │                      │為何人遭冒│            │      │                  │
│  │                      │標        │            │      │                  │
│  │                      ├─────┼──────┼───┼─────────┤
│  │                      │同上      │86年3 月5 日│2,600 │（10,000 －2,600）│
│  │                      │          │（第31會次）│      │×5 ＝37,000      │
│  │                      ├─────┼──────┼───┼─────────┤
│  │                      │同上      │86年4 月5 日│2,800 │（10,000－2,800） │
│  │                      │          │（第32會次）│      │×5 ＝36,000      │
├─┼───────────┼─────┼──────┼───┼─────────┤
│3 │84年1 月5 日起至86年6 │乙○○○以│86年3 月5 日│2,300 │（10,000－2,300） │
│  │月5 日止，每半年加1 會│「晉榮」機│（第31會次）│      │×4 ＝30,800      │
│  │，共34會，每月5 日標會│車行參加之│            │      │                  │
│  │，會金10,000元        │2 會為此2 │            │      │                  │
│  │                      │次遭冒標會│            │      │                  │
│  │                      │員        │            │      │                  │
│  │                      ├─────┼──────┼───┼─────────┤
│  │                      │同上      │86年4 月5 日│2,400 │（10,000－2,400） │
│  │                      │          │（第32會次）│      │×4 ＝30,400      │
├─┼───────────┼─────┼──────┼───┼─────────┤
│4 │84年7 月10日起至87年7 │遭冒標活會│84年12月10日│2,200 │（10,000－2,200） │
│  │月10日止，每半年加1 會│會員為吳黃│（第20會次）│      │×24＝187,200     │
│  │，共43會，每月10日標會│秀治之2會 │            │      │                  │
│  │，會金10,000元        │、庚○○之│            │      │                  │
│  │                      │2 會、洪林│            │      │                  │
│  │                      │璧鳳之1會 │            │      │                  │
│  │                      │以及邱楊雪│            │      │                  │
│  │                      │令以「晉榮│            │      │                  │
│  │                      │」機車行名│            │      │                  │
│  │                      │義參加之1 │            │      │                  │
│  │                      │會，但不能│            │      │                  │
│  │                      │確定何次為│            │      │                  │
│  │                      │何人遭冒標│            │      │                  │
│  │                      ├─────┼──────┼───┼─────────┤
│  │                      │同上      │84年12月加開│2,200 │（10,000－2,200） │
│  │                      │          │（第21會次）│      │×24＝187,200     │
│  │                      ├─────┼──────┼───┼─────────┤
│  │                      │同上      │84年1 月10日│2,600 │（10,000－2,600） │
│  │                      │          │（第22會次）│      │×24＝177,600     │
│  │                      ├─────┼──────┼───┼─────────┤
│  │                      │同上      │84年2 月10日│2,800 │（10,000－2,800） │
│  │                      │          │（第23會次）│      │×24＝172,800     │
│  │                      ├─────┼──────┼───┼─────────┤
│  │                      │同上      │84年3 月10日│2,700 │（10,000－2,700） │
│  │                      │          │（第24會次）│      │×24＝175,200     │
│  │                      ├─────┼──────┼───┼─────────┤
│  │                      │同上      │86年4 月10日│3,600 │（10,000－3,600） │
│  │                      │          │（第25會次）│      │×24＝153,600     │
├─┼───────────┼─────┼──────┼───┼─────────┤
│5 │84年3 月15日起至86年12│遭冒標活會│86年2月15日 │3,600 │（10,000－3,600） │
│  │月15日止，每半年加1 會│會員為吳黃│（第27會次）│      │×13＝83,200      │
│  │，共39會，每月15日標會│秀治之2 會│            │      │                  │
│  │，會金10,000元        │以及邱楊雪│            │      │                  │
│  │                      │令以「晉榮│            │      │                  │
│  │                      │」機車行參│            │      │                  │
│  │                      │加之2 會共│            │      │                  │
│  │                      │計4 會，但│            │      │                  │
│  │                      │不能確定何│            │      │                  │
│  │                      │次由何人遭│            │      │                  │
│  │                      │冒標      │            │      │                  │
│  │                      ├─────┼──────┼───┼─────────┤
│  │                      │同上      │86年2月加開 │3,600 │（10,000－3,600） │
│  │                      │          │（第28會次）│      │×13＝83,200      │
│  │                      ├─────┼──────┼───┼─────────┤
│  │                      │同上      │86年3 月15日│3,600 │（10,000－3,600） │
│  │                      │          │（第29會次）│      │×13＝83,200      │
│  │                      ├─────┼──────┼───┼─────────┤
│  │                      │同上      │86年4 月15日│3,600 │（10,000－3,600） │
│  │                      │          │（第30會次）│      │×13＝83,200      │
├─┼───────────┼─────┼──────┼───┼─────────┤
│6 │84年10月6 日起至87年3 │遭冒標活會│85年12月6 日│2,100 │（10,000－2,100） │
│  │月6 日止，每半年加1 會│會員為吳黃│（第17會次）│      │×18＝142,200     │
│  │，共34會，每月6 日標會│秀治之2會 │            │      │                  │
│  │，會金10,000元        │、庚○○之│            │      │                  │
│  │                      │2 會以及邱│            │      │                  │
│  │                      │楊雪令以「│            │      │                  │
│  │                      │晉榮」機車│            │      │                  │
│  │                      │行名義參加│            │      │                  │
│  │                      │之2 會共計│            │      │                  │
│  │                      │6 會，但不│            │      │                  │
│  │                      │能確定何次│            │      │                  │
│  │                      │為何人遭冒│            │      │                  │
│  │                      │標        │            │      │                  │
│  │                      ├─────┼──────┼───┼─────────┤
│  │                      │同上      │86年1 月6 日│2,200 │（10,000－2,200） │
│  │                      │          │（第18會次）│      │×18＝140,400     │
│  │                      ├─────┼──────┼───┼─────────┤
│  │                      │同上      │86年2 月6 日│2,200 │（10,000－2,200） │
│  │                      │          │（第19會次）│      │×18＝140,400     │
│  │                      │          │            │      │                  │
│  │                      ├─────┼──────┼───┼─────────┤
│  │                      │同上      │86年3 月6 日│2,300 │（10,000－2,300） │
│  │                      │          │（第20會次）│      │×18＝138,600     │
│  │                      ├─────┼──────┼───┼─────────┤
│  │                      │同上      │86年3 月加開│2,400 │（10,000－2,400） │
│  │                      │          │（第21會次）│      │×18＝136,800     │
│  │                      ├─────┼──────┼───┼─────────┤
│  │                      │同上      │86年4 月6 日│2,400 │（10,000－2,400） │
│  │                      │          │（第22會次）│      │×18＝136,800     │
├─┼───────────┼─────┼──────┼───┼─────────┤
│  │84年11月25日起至87年1 │甲○○○為│86年4 月25日│5,500 │（20,000－5,500） │
│7 │月25日止，每半年加1 會│此2 次遭冒│（第20會次）│      │×12＝174,000     │
│  │，共31會，每月25日標會│標之活會  │            │      │                  │
│  │，會金20,000元        ├─────┼──────┼───┼─────────┤
│  │                      │同上      │86年4月加開 │5,500 │（20,000－5,500） │
│  │                      │          │（第21會次）│      │×12＝174,000     │
├─┼───────────┼─────┼──────┼───┼─────────┤
│8 │85年6 月2 日起至88年1 │遭冒標活會│86年1 月2 日│1,900 │（10,000－1,900） │
│  │月2 日止，共32會，每月│會員為吳黃│（第8 會次）│      │×25＝202,500     │
│  │2 日標會，會金10,000元│秀治之1 會│            │      │                  │
│  │                      │、庚○○之│            │      │                  │
│  │                      │2 會以及戴│            │      │                  │
│  │                      │美珠之1 會│            │      │                  │
│  │                      │，但不能確│            │      │                  │
│  │                      │定何次由何│            │      │                  │
│  │                      │人遭冒標  │            │      │                  │
│  │                      ├─────┼──────┼───┼─────────┤
│  │                      │同上      │86年2 月2 日│1,900 │（10,000－1,900） │
│  │                      │          │（第9 會次）│      │×25＝202,500     │
│  │                      ├─────┼──────┼───┼─────────┤
│  │                      │同上      │86年3 月2 日│2,100 │（10,000－2,100） │
│  │                      │          │（第10會次）│      │×25＝197,500     │
│  │                      ├─────┼──────┼───┼─────────┤
│  │                      │同上      │86年4 月2 日│2,300 │（10,000－2,300） │
│  │                      │          │（第11會次）│      │×25＝192,500     │
├─┼───────────┼─────┼──────┼───┼─────────┤
│9 │85年9 月30日起至88年6 │遭冒標活會│85年12月30日│2,300 │（10,000－2,300） │
│  │月30日止，每半年加1 會│會員為吳黃│（第4 會次）│      │×36＝277,200     │
│  │，共39會，每月30日標會│秀治之2 會│            │      │                  │
│  │，會金10,000元        │、庚○○之│            │      │                  │
│  │                      │1 會以及邱│            │      │                  │
│  │                      │楊雪令以「│            │      │                  │
│  │                      │晉榮」機車│            │      │                  │
│  │                      │行參加之2 │            │      │                  │
│  │                      │會共計5 會│            │      │                  │
│  │                      │，但不能確│            │      │                  │
│  │                      │定何次由何│            │      │                  │
│  │                      │人遭冒標  │            │      │                  │
│  │                      ├─────┼──────┼───┼─────────┤
│  │                      │同上      │86年1 月30日│2,300 │（10,000－2,300） │
│  │                      │          │（第5 會次）│      │×36＝277,200     │
│  │                      ├─────┼──────┼───┼─────────┤
│  │                      │同上      │86年2 月28日│2,300 │（10,000－2,300） │
│  │                      │          │（第6 會次）│      │×36＝277,200     │
│  │                      ├─────┼──────┼───┼─────────┤
│  │                      │同上      │86年2 月加開│2,300 │（10,000－2,300） │
│  │                      │          │（第7 會次）│      │×36＝277,200     │
│  │                      ├─────┼──────┼───┼─────────┤
│  │                      │同上      │86年3 月30日│2,200 │（10,000－2,200） │
│  │                      │          │（第8 會次）│      │×36＝280,800     │
├─┼───────────┼─────┼──────┼───┼─────────┤
│10│86年1 月15日起至88年8 │遭冒標活會│86年3 月15日│3,800 │（20,000－3,800） │
│  │月15止，共31會，每月15│會員為洪林│（第3 會次）│      │×29＝469,800     │
│  │日標會，會金20,000元  │璧鳳之1 會│            │      │                  │
│  │                      │以及邱楊雪│            │      │                  │
│  │                      │令以「晉榮│            │      │                  │
│  │                      │」機車行參│            │      │                  │
│  │                      │加之1 會共│            │      │                  │
│  │                      │計2 會，但│            │      │                  │
│  │                      │不能確定何│            │      │                  │
│  │                      │次由何人遭│            │      │                  │
│  │                      │冒標      │            │      │                  │
│  │                      ├─────┼──────┼───┼─────────┤
│  │                      │同上      │86年4 月15日│4,200 │（20,000－4,200） │
│  │                      │          │（第4 會次）│      │×29＝458,200     │
├─┼───────────┼─────┼──────┼───┼─────────┤
│11│86年4 月20日起至88年11│（無冒標）│            │      │                  │
│  │月20日止，每4 個月加1 │          │            │      │                  │
│  │會，共39會，每月20 日 │          │            │      │                  │
│  │標會，會金5,000元     │          │            │      │                  │
├─┼───────────┼─────┼──────┼───┼─────────┤
│12│83年3 月15日起至86年2 │（無冒標）│            │      │                  │
│  │月15日止，每半年加1 會│          │            │      │                  │
│  │，共42會，每月15日標會│          │            │      │                  │
│  │，會金20,000元        │          │            │      │                  │
└─┴───────────┴─────┴──────┴───┴─────────┘
